【裁判字號】    98,訴,374
【裁判日期】    980902
【裁判案由】    給付買賣價金
【裁判全文】
臺灣臺中地方法院民事判決               98年度訴字第374號
原告即反訴被告  明珊機械有限公司
法定代理人      甲○○
被告即反訴原告  翔大機械股份有限公司
法定代理人      乙○○
訴訟代理人      謝文田律師
複代理人        吳皓偉律師
                蕭立俊律師
上列當事人間請求給付買賣價金等事件，本院於民國98年8月19
日言詞辯論終結，判決如下：
    主    文
被告應給付原告新台幣壹佰貳拾貳萬捌仟貳佰拾柒元。
訴訟費用由被告負擔。
本判決於原告以新台幣拾柒萬陸仟元為被告供擔保後，得假執
行。但被告以新台幣壹佰貳拾貳萬捌仟貳佰拾柒元為原告預供
擔保，得免為假執行。
反訴原告之訴及其假執行之聲請均駁回。
反訴訴訟費用由反訴原告負擔。
    事實及理由
壹、本訴部分：
一、原告主張：
（一）兩造於民國95年11月24日簽訂買賣契約書（下稱系爭買賣
      契約），由被告向原告購買製鞋機即MS-3內線機60台及零
      件一批，MS-3內線機每台單價新臺幣（下同）53,000元，
      計318萬元，零件1,988,622元，合計5,168,622元，加計
      5%稅金258,431元，總計貨款5,427,053元，被告並於訂約
      日給付定金200萬元，復於95年12月19日匯款1,949,970元
      ，加上前期給付之利息，合計被告已給付400萬元之貨款
      ，餘款1,427,053元應於交貨完成時付清。被告於96年1月
      至12月期間向原告購買零件之金額達67,580元，加上餘款
      合計1,494,633元，扣除原告向被告購買機器266,396元，
      被告應給付1,228,237元。
（二）系爭買賣契約之零件已分別於95年11月24日與11月27日交
      貨完畢。另外系爭買賣契約之機器於95年12月27日交貨12
      台、96年4月9日交貨13台、96年7月10日交貨35台，原告
      並徵求被告同意將最後交貨之35台以每台折價4,000元，
      交由被告自行組裝。原告於交貨完成後屢次致電被告，或
      以書面請求被告付款，均未獲被告回應。嗣後被告以無法
      自行組裝為由拒絕支付貨款，原告只得要求被告送回35台
      組裝再送回，但被告仍多次刁難不肯一次送回35台，而分
      數批送回，往來之運費均由原告支付。因最後35台機器仍
      由原告組裝完成，所以每台不得扣除4,000元，被告應給
      付款項仍係1,228,237元。
（三）依系爭買賣契約之約定，原告應取得之貨款總額為5,168,
      622元（未稅），被告雖預付定金，然其後各項協議均經
      被告同意且簽收，被告卻不願支付尾款，更於交貨完成後
      經原告一再要求付款之時，片面撤銷系爭買賣契約之零件
      部分，欲以退還零件做為機械之貨款抵償，被告並寄出折
      讓單欲折讓貨款1,144,184元。蓋原告供應之零件並無不
      良及延遲交貨，且經被告簽收近一年，與被告多次協調均
      未獲善意回應。被告佔據原告依系爭買賣契約交付之貨物
      ，卻無意支付應給付之貨款，令人難以接受。
（四）對被告抗辯之陳述：
      簽訂系爭買賣契約時，原告有向被告之負責人表示需被告
      購買原告庫存之零件，原告才將客戶介紹給被告，被告所
      陳報之錄音帶是原告在交貨完後，被告故意打電話來套原
      告的話，原先洽談係要被告來清點所有庫存零件後，原告
      才停止營業，事後知道被告並非真實要購買庫存零件。被
      告電話中有問原告是否要停止營業，原告回答要被告把庫
      存零件清點購買，原告才要停止營業。被告在電話中從頭
      到尾都重複要退貨、退零件，零件與機器為同一合約，為
      何被告在交貨完後不退機器，要退零件？被告的錄音譯文
      並未將兩造通話內容全部顯示出來等語。
（五）聲明：請求判決如主文第1項所示，並以供擔保為條件之
      假執行宣告。
二、被告則以：
（一）原告於系爭買賣契約訂立之時向被告表示將於96年6月結
      束公司之營業，並將所有客戶轉介被告，請被告購買當時
      庫存零件，且依系爭買賣契約，就零件部分只有單價並無
      數量，可知被告當時係原告有多少庫存就一併購買，所以
      僅約定單價，未約定購買數量。然事實上原告無終止營業
      或介紹客戶之意思，並於嗣後仍繼續營業、生產及銷售相
      關之產品，卻向被告為上述不真實之表示，使被告因而陷
      於錯誤，以為能繼續拓展業務而為買受零件一批之意思表
      示。原告顯然係以不實之事實向被告實施詐欺之行為，導
      致被告陷於錯誤，為購買零件之意思表示，原告之行為顯
      與民法第92條之規定相符。又被告於買賣該批零件後，發
      現原告有繼續生產銷售相關產品之情事，與締約當時之表
      示不符，嗣於97年1月28日與原告電話聯絡後確定原告為
      此該當民法第92條之詐欺行為，被告隨即依民法第93條規
      定於法定一年期限內，在97年2月26日委任律師以大全街
      郵局第188號存證信函向原告為撤銷系爭買賣契約零件部
      分之意思表示，並請求原告於函到後15日內，前來取回該
      批零件，並退還因此溢領之貨款。雙方之買賣意思表示既
      經撤銷，其法律效果視為自始無效，被告自無須給付零件
      部分之價金，原告請求自屬無由。又零件之返還，被告於
      撤銷買賣契約之同時已催告原告前來取回，因原告遲未處
      理，被告僅能暫時堆存待原告前來取回。
（二）依被告提出之97年1月28日兩造之通話錄音、譯文及原告9
      8年3月4日審理筆錄自認之陳述，被告確有表示將於96年6
      月份結束營業，並將所有客戶轉介被告之事實，惟原告仍
      繼續生產及銷售相關產品，足證原告向被告為表示時，顯
      無終止營業或介紹客戶之意思，原告實施詐欺之行為甚明
      ，被告自得依民法第92條第1項規定撤銷等語，資為抗辯
      。
（三）聲明：原告之訴及假執行之聲請均駁回；如受不利判決，
      願供擔保請准宣告免為假執行。
貳、反訴部分：
一、反訴原告主張：
（一）反訴原告於本訴所答辯之事實及理由，反訴原告依民法第
      92條第1項及第93條之規定，主張兩造於95年11月24日簽
      訂之系爭買賣契約零件部分1,988,622元業已撤銷，依民
      法第114條第1項及第179條規定，兩造就系爭買賣契約零
      件部分之買賣意思表示既經撤銷，其法律效果視為自始無
      效，反訴原告已給付反訴被告之定金400萬元，扣除系爭
      買賣契約60台MS-3內線機之價金3,339,000元，反訴被告
      溢領貨款661,000元（0000000－0000000＝661000），為
      不當得利，自需返還。再查反訴原告於96年間向反訴被告
      購買零件價金67,580元，反訴被告亦曾向反訴原告購買機
      器價金266,396元，雙方互負給付買賣價金之責，且給付
      種類相同，符合民法第334條抵銷之要件，得互為抵銷。
      兩造之買賣價金互相抵銷後，反訴被告尚須給付反訴原告
      價金198,816元（000000－00000＝198816）。綜上，反訴
      被告應給付反訴原告溢領貨款及買賣價金共計859,816元
      （661000＋198816＝859816）等語。
（二）並聲明：反訴被告應給付反訴原告859,816元，及自反訴
      起訴狀繕本送達反訴被告之翌日起至清償日止，按年息百
      分之五計算之利息，並以供擔保為條件之假執行宣告。
二、反訴被告則以：
（一）簽訂系爭買賣契約時，反訴被告有向反訴原告之負責人表
      示需反訴原告向反訴被告購買MS1、MS3內線機之庫存零件
      ，反訴被告才停止該MS3內線機之生產銷售，並將客戶介
      紹給反訴被原告，反訴原告說要考慮一個星期，反訴被告
      於95年11月24日兩造簽訂系爭買賣契約後一個星期，以電
      話聯絡反訴原告表示洽談清點、購買庫存零件之時間，反
      訴原告一直推說沒空，直至機器等交貨後，反訴原告始明
      白表示不購買。目前該庫存零件尚在反訴被告公司，那些
      零件是兩造簽訂買賣契約之前就有的。反訴原告僅向反訴
      被告購買幾樣零件，豈能以此要求反訴被告停止營業，所
      以應是反訴原告欺騙反訴被告等語，資為抗辯。
（二）並聲明：反訴原告之訴駁回。
、本件經兩造整理並協議簡化爭點如下：
一、兩造不爭執之事項（本院逕採為判決之基礎，毋庸證明）：
（一）兩造於95年11月24日簽訂買賣契約書，由被告向原告購買
      製鞋機即MS-3內線機60台及零件一批，MS-3內線機每台單
      價53,000元，計318萬元，零件1,988,622元，合計5,168,
      622元，加計5%稅金258,431元後，總計貨款5,427,053元
      ，被告並於訂約日給付定金200萬元，復於95年12月19日
      匯款1,949,970元，加上前期給付之利息，共200萬元，合
      計被告已給付400萬元之貨款，條款1,427,053元，依約應
      於交貨完成時付清。
（二）被告於96年1月至12月間向原告購買零件，貨款計67,580
      元，加上上述購買MS-3內線機及零件餘款1,427,053元，
      合計被告積欠原告貨款1,494,633元，經扣除原告曾向被
      告購買機器積欠之貨款266,396元後，被告積欠原告貨款
      1,228,237元。
（三）原告於97年2月26日委任律師以大全街郵局第188號存證信
      函，向原告以受原告詐欺為由，撤銷95年11月24日向原告
      購買零件一批之意思表示（詳如本院卷20-24頁被證3所示
      ）；原告於97年2月27日收受該存證信函。
（四）如被告前揭於95年11月24日向原告購買零件之買受意思表
      示合法有效，被告對於應給付原告尚欠之貨款1,228,237
      元不爭執。
（五）如反訴原告前揭於95年11月24日向反訴被告購買零件之意
      思表示確係受反訴被告詐欺所為，反訴原告依法撤銷遭詐
      欺之意思表示後，反訴被告對於應返還給付反訴原告859,
      816元不爭執。
二、兩造爭執之事項（本院判斷）：
（一）被告於95年11月24日向原告購買零件一批，是否如被告抗
      辯，係受原告以：原告於買賣契約訂立時向被告表示將於
      96年6 月結束公司營業，並將所有客戶轉介原告，請被告
      購買當時庫存零件，惟事實上原告並無終止營業或介紹客
      戶之意思，並於嗣後仍繼續營業、生產及銷售相關產品，
      卻向原告為上述不實之表示，致被告因此陷於錯誤，而為
      購買零件一批之意思表示？
肆、本院之判斷：
一、本訴部分
（一）按因被詐欺或被脅迫而為意思表示者，表意人得撤銷其意
      思表示。但詐欺係由第三人所為者，以相對人明知其事實
      或可得而知者為限，始得撤銷之。被詐欺而為之意思表示
      ，其撤銷不得以之對抗善意第三人，民法第92條定有明文
      。依此規定，被詐欺而為意思表示者，表意人固得撤銷其
      意思表示，惟主張被詐欺或脅迫而為表示之當事人，應就
      被詐欺或脅迫之事實負舉證之責任（最高法院21年上字第
      2012號、44年台上字第75號判例參照）。本件被告既依民
      法92條第1項之規定，撤銷其於95年11月24日所為向原告
      購買零件之意思表示，則被告即應就原告如何欲其陷於錯
      誤，而故意示以不實之事，令其因錯誤而為意思表示，負
      舉證之責任。被告雖以：依原告98年3月4日審理筆錄自認
      之陳述，原告確有表示將於96年6月份結束營業，並將所
      有客戶轉介被告之事實，惟原告仍繼續生產及銷售相關產
      品，足證原告向被告為表示時，顯無終止營業或介紹客戶
      之意思，原告實施詐欺之行為甚明等語，並提出錄音帶及
      譯文為證。
（二）經查：
      1.原告於98年3月4日本院審理時係陳稱：「（法官：被告
        今日答辯狀提到95年11月24日被告與原告訂約的時候，
        原告向被告表示將於96年6月結束公司營業，並將所有
        客戶轉介給被告，請被告購買當時庫存的零件，然事實
        上原告並無終止營業或介紹客戶之意，事後仍繼續營業
        ，生產及銷售相關產品，就此部分有無意見？）當時的
        確有跟被告說我們有好幾種型號的機器，有部分型號的
        機器要終止生產，若被告可以將原告庫存的零件都買走
        ，被告就該型號的機器停止生產，但是被告並沒有將我
        們庫存的零件都買走，所以我們才沒有停產，之後我們
        又有申請新型號的專利出來，所以才繼續生產，當時也
        沒有跟被告說新的型號不做。」、「（法官問：有無跟
        被告說轉介客戶給被告？）當時有說被告把庫存的零件
        都買走，就要把客戶轉介給他，但被告並無把庫存零件
        都買走，所以原告就沒有把客戶轉介給被告。」、「（
        被告訴訟代理人：原告有表示機器都不做了，工廠都休
        息了，要客戶做什麼，所以要將客戶轉介給被告，此部
        分請記明筆錄。）（法官：有無說上述的話？）有，但
        原告的意思是被告要將庫存的零件都買走，如果被告將
        庫存的零件及新型機器都買走，原告就停止營業，工廠
        就休息了。」、「（法官：當時有統計庫存有哪些零件
        ，被告必須全部買走？）沒有統計，訂立買賣契約後隔
        幾天我有跟被告說叫他來談庫存的存貨很多要如何買賣
        ，但被告沒有來。」等語（見本院卷第10頁反面、第11
        頁正面）。依原告前開陳述，被告於95年11月24日與原
        告訂約向原告購買MS-3內線機零件時，雖有向被告表示
        要停止生產或營業，將客戶轉介予被告之類的話，但其
        前提條件為被告需將該種機型之庫存零件買走，是尚難
        據此認原告自認有對原告施用詐術，致被告陷於錯誤，
        致被告因而向原告購買該零件之情事。
      2.被告抗辯兩造負責人曾於電話中對話，被告稱：「你說
        去年6月30就要收掉，不要做了，你去年說要做到6月30
        日不要做，所有的客人都要介紹給我，零件要來這邊向
        我買。原告答稱：「對嗎，你…，我會去拿。」。被告
        復稱：「是不是這樣說，沒有啦，我先問你，你是不是
        有這樣說？」。原告答稱：「有啊」等語，據此推認原
        告曾承認對其施用詐術致其向原告購買零件，並提出錄
        音譯文為證（見本院卷第48頁第8至11行）。查原告不
        爭執被告提出之該錄音譯文與錄音帶內容大致相符（見
        本院卷第71頁反面），惟被告提出之錄音譯文固出現前
        開兩造負責人之對話，然亦不斷出現下列對話：
        (1)楊（指被告公司負責人楊明安，下同）：「問題我是
          說，你本來你是跟我說，要做到去年6月你就不要做
          ，你客人要介紹給我，叫我吃下這些庫存。」。
          吳（指原告公司負責人吳明珊，下同）：「這台機器
          的零件嘛？！」、「你零件來收去，來收去啊。你零
          件沒來收去我當然會存些貨」（見本院卷第44頁）。
        (2)楊：什麼時候？（吳：有啊。）介紹什麼客人來，你
          介紹誰。
          吳：介紹給你，你就還在做啊，還沒來收去，我說對
          方的零件就還未來買去啊，我要怎麼，給他們做，我
          是要丟掉喔，對不對。
          楊：我怎麼知道你後面還會注入多少，你後面注入多
          少，我怎麼知道。
          吳：我都不要做了，還會做多少，只是給代工的都拿
          回來而已。
          楊：代工拿回來又有多少，我哪知道，我哪知道，你
          變成說～我想就這些庫存我都把你們吃掉了，吃掉了
          ，怎麼後面還有。
          吳：你那有吃掉庫存，你那只是小零件幾項而已（見
          本院卷第45頁）。
        (3)楊：沒有啦，我是說，因為你本來說去年6月你要收
          起來，你要將客人介紹給我。
          吳：我不是收起來，我是這一項不要做了（見本院卷
          第46頁）。
        (4)吳：我該機械零件，人家零件買走，我當然不要做，
          但是人家沒買，難道我要將它丟掉，我也是要將它賣
          完啊。
          楊：你又做出一片山的量出來，誰能跟你買那些啦。
          （吳：什麼時候做一片山的量給你看啦。）又做出，
          我那知道你後面又做多少出來，（吳：沒證據等別講
          啦，對不對。）當然我根本不知送你後來又做出多少
          出來…。
          楊：你在說笑，你跟我說你不要做了，你要將客人介
          紹給我，到今天為止，你也繼續在做，客戶也沒介紹
          給半個過來。
          吳：一句話啦，我零件就還沒賣完，你說要吃掉，也
          沒有啊，對不？
          楊：既然你要做，我也才說你就拿回去啊。
          吳：什麼時候跟你說要做，（楊：你後來不是還在做
          。）那我之前的啊。（楊：你說做到去年6月30日就
          要收掉了，不要做了。）你沒來拿回去，我不再繼續
          做，我要作怎麼辦，這樣說就不對了，你來買去，我
          如果繼續做…（見本院卷第47、48頁）。
        (5)楊：…現在你沒介紹給客人來，自己又要賣，叫人家
          給你。
          吳：你倉庫都還沒有來點收回去。
          楊：什麼倉庫，我就要負責所有嗎。你後面廠商再做
          回來的，我那有說要負責了，你若又做了幾拖拉庫回
          來，我不就也要負責全部買回來…。（見本院卷第49
          頁，類似對話，見本院卷第50、51、53頁等）。
        依上開兩造之對話，原告固不否認未停止營業、未將客
        戶介紹予被告，惟原告亦一再重複被告未將庫存零件買
        回去，原告始未停止營業、介紹客戶予被告，尚難憑以
        認定原告有對被告施用詐術，令其陷於錯誤，因而向原
        告購買系爭零件。且被告於本件訴訟係抗辯：被告有向
        原告購買零件，目前還存放於被告公司等語（見本院卷
        第71頁）；於前揭對話中被告負責人則質疑被告公司需
        向原告購買庫存零件範圍（楊：…你客人要介紹給我，
        叫我吃掉這些庫存；什麼倉庫，我就要負責所有嗎。你
        後面廠商再做回來的，我那有說要負責了，你若又做了
        幾拖拉庫回來，我不就也要負責全部買回來…），足見
        被告曾承諾要將原告之庫存零件買走，僅係對庫存零件
        範圍有爭執而已，自難憑此認原告有詐欺其購買系爭零
        件之情事。
      3.原告陳稱：其公司之營業項目為出售製鞋機即內線機予
        鞋廠，讓他們縫製鞋子，原告公司先買材料外包請人做
        零件，再由原告將零件組合成製鞋機，原告共有四個型
        樣的製鞋機，是MS3、MS2、MS6、MS8內線機，原告僅出
        售MS-3內線機予被告，原告所謂被告未將原告之庫存「
        零件」買走，所指之零件就是用來組裝MS1、MS3內線機
        的「針」等零件，該批零件MS3、MS1二種型號的內線機
        都可以用等語（見本院卷第70頁反面），此為被告所不
        爭執。另被告陳稱：被告會跟原告購買零件，是被告購
        買後要將零件組裝成內線機銷售，目的是為了擴展營業
        等語（見本院卷第71頁反面），惟被告既僅向原告購買
        MS3之內線機及用來組裝MS1、MS3內線機之零件，衡情
        自不能要求原告停止全部營業，並介紹全部客戶予被告
        。就此被告亦陳明：當時原告跟被告表示96年6月要結
        束營業工廠要休息，所有客戶要轉介給被告，原告並沒
        有明確表示要結束全部或部分業務等語（見本院卷第71
        頁正面）。參酌兩造為本件交易，並未於書面之買賣契
        約訂明被告應將用來組裝MS1、MS3內線機之零件種類、
        數量買走，原告始停止MS3內線機之生產銷售，並將該
        部分之客戶介紹予被告，足見兩造僅係於訂約時未說清
        楚、講明白而已，自難認原告有被告所指：於買賣契約
        訂立時向被告表示將於96年6月結束公司營業，並將所
        有客戶轉介原告，請被告購買當時庫存零件，惟事實上
        原告並無終止營業或介紹客戶之意思，並於嗣後仍繼續
        營業、生產及銷售相關產品，卻向原告為上述不實之表
        示，致被告因此陷於錯誤，而為購買零件一批之意思表
        示云云之情事。
（三）綜上所述，被告所舉之證據，無法證明原告有被告所指詐
      欺其購買零件之情事，被告據此依民法第92條第1項之規
      定解除其於95年11月24日向原告購買零件之意思表示，於
      法無據，自不生解除之效力，兩造間就系爭零件之買賣契
      約仍屬合法有效。按買受人對於出賣人，有交付約定價金
      及受領標的物之義務，民法第367條定有明文。被告前揭
      於95年11月24日向原告購買零件之買受意思表示既仍合法
      有效，而被告對於應給付原告尚欠之貨款1,228,237元亦
      不爭執，則原告依買賣契約請求被告給付尚欠之貨款1,
      228,237元，核屬有據，應予准許。
（四）兩造分別陳明願供擔保聲請宣告假執行及免為假執行，經
      核於法均無不合，爰分別酌定相當擔保金額准許之。
二、反訴部分：
（一）原告主張其受反訴被告指詐欺，據此依民法第92條第1項
      之規定，解除其於95年11月24日向反訴被告購買零件之意
      思表示，於法無據，不生解除之效力，兩造間就系爭零件
      之買賣契約仍屬合法有效，已如前述。從而反訴原告本於
      撤銷前揭買賣契約，進而依不當得利之法律關係等，請求
      反訴被告應給付反訴原告859,816元，及自反訴起訴狀繕
      本送達反訴被告之翌日起至清償日止，按年息百分之五計
      算之利息，於法無據，應予駁回。
（二）反訴原告之訴既經駁回，其假執行之聲請亦失所依附，應
      併予駁回。
三、本件事證已臻明確，兩造其餘攻擊防禦方法，核與判決結果
    不生影響，爰不逐一論述。
伍、訴訟費用負擔、宣告假執行及免為假執行之依據：民事訴訟
    法第78條、第390條第2項、第392條第2項。
中    華    民    國    98    年    9     月    2     日
                  民事第三庭    法  官  黃渙文
正本係照原本作成。
如對本判決上訴，須於判決送達後20日內向本院提出上訴狀（須
附繕本）。
中    華    民    國    98    年    9     月    2     日
                                書記官


司法院資訊處製作；財團法人民間司法改革基金會備份。
